臺灣士林地方法院民事判決
111年度訴字第58號
原      告  劉筠松
訴訟代理人  連憶婷律師（法律扶助）
被      告  李大武
訴訟代理人  廖克明律師
複  代理人  李怡馨律師
上列當事人間請求返還借款等事件，經臺灣臺北地方法院移送前
來，本院於民國111年5月27日言詞辯論終結，判決如下：
    主  文
原告之訴及假執行之聲請均駁回。
訴訟費用由原告負擔。
    事實及理由
一、原告主張：
　㈠被告為政鑫工程開發有限公司（下稱政鑫公司）之負責人，
    從事土地砂石業務，並於民國108年年中委任原告至桃園市○
    ○區○○段000地號土地（下稱系爭土地）為監看工地之業務，
    每日報酬新臺幣（下同）2,000元。嗣原告於執行上開委任
    工作時，遭桃園市政府誤認原告為現場負責人，以違反土石
    採取法規定為由開罰原告100萬元，桃園市政府並酌減裁罰
    金額為99萬6,000元，分24期，每期應繳納4萬1,500元。又
    被告向原告允諾其會承擔該罰款給付義務，分別於109年1月
    、2月、11月繳納共計12萬4,500元後未再繳納，原告則於10
    9年6月繳納4萬1,500元，嗣罰鍰尚欠餘額87萬5,500元遭移
    送至法務部行政執行署執行，原告並依被告之指示於110年3
    月4日製作分期筆錄，表示願自110年4月10日起按月給付1萬
    1,000元，被告並於110年4月、5月給付原告2萬2,000元。詎
    被告於110年6月起以其財務狀況無法負擔為由拒絕清償，被
    告尚欠罰款餘額為81萬2,000元，經原告催討，置之不理，
    爰依民法第546條規定，請求被告給付83萬4,000元。
　㈡被告於108年年底為清償其對訴外人李忠霖之借款，向原告借
    款140萬元（下稱系爭借款），原告嗣於108年12月23日以其
    子即訴外人劉俊宏名義向內湖區農會借款250萬元，並以自
    己所有新北市○○區○○段000地號土地（權利範圍1/2）、同段
    313、314建號建物（權利範圍1/2；下合稱系爭三峽房地）
    設定抵押以供擔保，再於同年12月26日依被告指示將匯款14
    4萬2,000元至李忠霖永豐商業銀行社子分行00000000000000
    號帳戶（下稱李忠霖帳戶），兩造並約定分期清償上開借款
    ，被告應按月清償抵押借款之利息7,500元。詎被告僅繳納1
    期7,500元後即未繳納，經原告催討，置之不理，爰依民法
    第478條規定，請求被告清償借款140萬元之本息等語。
　㈢並聲明：⒈被告應給付原告223萬4,000元，及自起訴狀繕本送
    達翌日起至清償日止，按年息百分之五計算之利息；⒉願供
    擔保，請准宣告假執行。
二、被告則以：被告否認兩造間存有委任關係，亦無代原告承擔
    行政罰款之義務；縱認兩造間有委任關係，原告違反土石採
    取法而遭罰款，顯未盡善良管理人注意義務，自不得依民法
    第546條規定請求賠償。又被告與李忠霖間無借貸關係存在
    ，且原告係匯款予李忠霖，並非交付被告，否認兩造間有借
    款關係存在；況系爭借款於108年12月成立，期間僅繳納1期
    款項，原告卻直至110年9月間方提起本件訴訟，顯與常理相
    違等語，資為抗辯。並聲明：㈠原告之訴駁回；㈡如受不利判
    決，願供擔保，請准宣告免為假執行。
三、兩造不爭執事項（本院卷一第150-151頁）
　㈠劉俊宏於108年12月26日匯款144萬2,000元至李忠霖帳戶。
　㈡原告就其所有系爭三峽房地於108年12月23日設定登記最高限
    額抵押權，權利人為臺北市內湖區農會。
　㈢被告於110年8月12日轉帳7,500元至原告帳戶。
　㈣桃園市政府於108年11月11日以府經公字第1080280606號裁處
    書（下稱系爭裁處書），就原告未經許可擅自於系爭土地採
    取砂石，核有違反土石採取法第3條之情事，依同法第36條
    規定，處罰鍰100萬元。
　㈤被告於110年5月5日匯款1萬1,000元予原告。
四、法院的判斷
　㈠原告依民法第478條規定請求被告返還140萬元，有無理由？
　　⒈稱消費借貸者，謂當事人一方移轉金錢或其他代替物之所
      有權於他方，而約定他方以種類、品質、數量相同之物返
      還之契約。民法第474條第1項定有明文。依此規定，消費
      借貸為要物契約，須以金錢或其他代替物之交付為要件，
      因此，當事人主張有金錢借貸關係存在，須就其發生所須
      具備之特別要件即金錢之交付及借貸意思表示互相一致負
      舉證之責任。換言之，消費借貸契約，於當事人間需本於
      借貸之意思合致，而有移轉金錢或其他代替物之所有權於
      他方之行為，始得當之。
　　⒉原告主張被告因積欠李忠霖借款，乃向伊借款140萬元，並
      指示伊逕將借款匯至李忠霖帳戶云云，為被告所否認，查
      證人李忠霖於本院審理時結證稱：伊從事代書職業，原告
      因有資金需求，透過被告向伊詢問有無借錢管道，當時剛
      好訴外人吳昉城有閒錢，伊找吳昉城處理原告借錢的事情
      ，原告有向吳昉城借款140萬元，並有提供其所有系爭三
      峽房地設定抵押權給吳昉城，由吳昉城直接匯款140萬元
      至原告帳戶，嗣因吳昉城不願意出面，委託伊向原告收取
      款項，原告遂於108年12月匯款144萬2,000元至伊帳戶，
      透過伊將借款還給吳昉城，設定予吳昉城之抵押權並有塗
      銷，伊知悉原告有向內湖區農會借款，所借款項係用以清
      償吳昉城之借款等語（見本院卷一第237-240、242頁），
      足見原告於108年12月26日透過其子劉俊宏匯款144萬2,00
      0元至李忠霖帳戶，係為清償其與李忠霖間之借款，而與
      被告無涉。
　　⒊原告雖主張被告曾有為其支付利息7,500元，可知兩造間存
      有借貸關係云云，惟查，被告於110年8月12日轉帳7,500
      元至原告帳戶，固為兩造所不爭執（見不爭執事項㈢），
      然參以被告提出兩造間LINE對話紀錄（見臺灣臺北地方法
      院110年度訴字第5838號卷第20-21頁，下稱北院卷），被
      告曾向原告詢問：「有匯嗎」、「有匯的話通知一下」、
      「趕快匯不然房子真的會查封」、「不然明天去公司拿錢
      請回覆」、「起碼錢也要先繳吧」、「錢什麼時候有 我
      去公司拿」，被告則以：「我房貸二期沒繳費，我一直在
      湊錢你也要替我想啊」，並傳送轉帳7,500元之訊息予原
      告，其間之對話僅能認原告有向被告催促匯款，尚無法逕
      以認定匯款之原因係基於兩造間有消費借貸關係，原告以
      被告曾經匯款7,500元予其乙事，主張兩造間有140萬元之
      消費借貸關係存在云云，尚難採信。
　　⒋綜上，原告就其主張被告為返還吳昉城之借款乃向其借款1
      40萬元，並未就兩造間有借款之合意，及有交付140萬元
      等節，提出證據予以證明，其主張兩造間有消費借貸關係
      ，請求被告返還借款140萬元云云，並無理由。
　㈡原告依民法第546條規定請求被告賠償83萬4,000元，有無理
    由？
　　⒈當事人主張有利於己之事實者，就其事實有舉證之責任。
      民事訴訟法第277條本文定有明文。本件原告主張被告就
      系爭土地有委任原告監看場地云云，自應就兩造就有成立
      委任關係一節，負舉證責任。
　　⒉原告與訴外人政鑫公司於108年4月3日訂立委託書，約定由
      政鑫公司委託原告就系爭土地為地質改良與整地，為期1
      年等情，有委託書1紙在卷可稽（見本院卷一第68頁），
      並為原告所不爭執（見本院卷一第149頁），由委託書訂
      約者觀之，為原告與政鑫公司，被告並非委託人，則原告
      主張被告委託其監看系爭土地云云，難認有據。原告復主
      張系爭土地現場遭查獲之挖土機司機黃政富、李春生為訴
      外人鄭生塏請的，工錢由被告給付云云，然證人黃政富於
      本院審理時結證稱：伊不知道工地之負責人為何人等語（
      見本院卷二第23頁），證人李春生於本院審理時結證稱：
      伊不知道工地老闆是誰等語（見本院卷二第25頁），而原
      告未再提出其他事證證明被告有聘請挖土機司機，或給付
      挖土機司機薪資，則依前開委託書內容，僅能認原告受政
      鑫公司之委託於系爭土地上進行地質改良與整地，然原告
      悖於執行委託事務，竟任由現場挖土機司機擅自開採土石
      ，就系爭裁罰書所示罰款應自負其責。原告另主張被告曾
      經指示辦理分期償還罰款，並有為其代繳罰款云云，然查
      ，原告固曾於110年5月2日以LINE通訊軟體向被告稱：「
      也要繳罰金了怎麼辦」，經被告回覆：「我叫人匯款」等
      情，有原告提出LINE對話紀錄為憑（見本院卷一第27頁）
      ，且被告於同年月5日匯款1萬1,000元予原告一節，為兩
      造所不爭執（見不爭執事項㈤），然被告縱有為原告詢問
      繳納罰款一事而匯款1萬1,000元予原告，依照兩造間對話
      之內容，仍無從據以認定係被告委託原告進行土石開採，
      被告並願擔負系爭裁罰書之罰款，是原告主張被告為其繳
      納罰款可見系爭土地之開發係被告主導辦理云云，亦不可
      採。
　　⒊綜上，原告既未能證明兩造間有委任關係，其依民法第546
      條規定請求被告賠償83萬4,000元，自無理由。又關於「
      若兩造間有成立委任契約，原告受託之委任事務為何？」
      、「原告主張有不可歸責於原告之事由，致其遭受系爭裁
      罰書處分，有無理由？」之爭點，已因本院認定原告主張
      「兩造間有委任關係」不可採，而無庸再贅為判斷，附此
      敘明；另原告雖曾主張告積欠原告之罰鍰為85萬3,500元
      （見本院卷一第158頁），惟原告於本件訴訟並未擴張其
      聲明請求金額，則本院僅能就其起訴請求金額83萬4,000
      元之範圍為審理，併予指明。
五、綜上所述，原告依民法第478條、第546條規定，請求被告給
    付原告223萬4,000元，及自起訴狀繕本送達翌日起至清償日
    止，按年息百分之五計算之利息，均無理由，應予駁回。原
    告之訴既經駁回，其假執行之聲請亦失去依據，應併予駁回
    。
六、本件事證已臻明確，兩造其餘攻擊防禦方法及所提證據，於
    判決結果不生影響，爰不一一論列，併此敘明。
七、訴訟費用負擔之依據：民事訴訟法第78條。　　　
中　　華　　民　　國　　111 　年　　6 　　月　　15　　日
                  民事第二庭  法  官  蔡子琪
以上正本係照原本作成。
如對本判決上訴，應於判決送達後20日內向本院提出上訴狀，若
委任律師提起上訴者，應一併繳納上訴審裁判費，否則本院得不
命補正逕行駁回上訴。
中　　華　　民　　國　　111 　年　　6 　　月　　21　　日
                              書記官  周苡彤